臺灣高等法院民事判決　　　　　　　　　　　　　　　　九十三年度訴字第一二號
　　原　　　告　丁○○○
　　　　　　　　乙○○
　　兼　右二人
　　訴訟代理人　丙○○
　　被　　　告　甲○○
當事人間因侵權行為損害賠償事件，本院於九十三年五月四日言詞辯論終結，判決如
下：
    主      文
被告應給付原告丁○○○新台幣玖萬玖仟捌佰貳拾元、給付原告丙○○新台幣壹拾
萬壹仟肆佰捌拾元、給付原告乙○○新台幣捌萬元。
原告其餘之訴駁回。
訴訟費用由被告負擔百分之十五，餘由原告負擔。
    事實及理由
一、本件原告主張：被告於民國九十一年四月三日上午十時五分許，駕駛何育昇所有
    之車號ＥＢ─八四六五號自用小客車搭載訴外人李佳盈、何映雪二人，沿新竹縣
    新興路（即省道台一線）由南往北，即由新竹縣竹北市往湖口鄉方向行駛，途經
    新竹縣新豐鄉○○路、榮豐路之無號誌三岔路口時，應注意在市區道路之行車時
    速不得超過五十公里，且應注意車前狀況，並隨時採取必要之安全措施，而依當
    時天晴、日間自然光線充足、路面乾燥、無缺陷、道路無障礙物、視距良好等情
    形，又無不能注意之情事，竟疏未注意，仍以時速超過五十公里之速度，駕車行
    至上開三岔路口前，適同向之被害人黃為生在其右側騎乘車號ＨＰＡ─八○一號
    重型機車，行至同一路口前，因被告未注意車前狀況並採取隨時停車之安全措施
    ，煞車不及而撞擊黃為生所騎乘機車之左後側，致黃為生彈離機車撞擊自小客車
    之引擎蓋，而受有頭部外傷、左耳出血、左枕部頭皮撕裂傷、右側大腦基底核腦
    內血腫等難於治療之重大傷害，並經臺灣高等法院九十二年度交上易字第四九八
    號刑事判決認定，且判處罪刑在案。嗣被害人黃為生因傷重而死亡，原告係被害
    人之配偶、兒子，受有醫療費四萬九千五百五十元、看護費用十二萬八千七百元
    、工作損失五萬五千元、殯葬費八十五萬元及慰撫金一百萬元之損害，爰依民法
    侵權行為之相關規定，請求判命被告應給付原告丁○○○新台幣（下同）四十四
    萬九千五百五十元、應給付原告丙○○八十五萬三千七百元、應給付原告乙○○
    七十八萬，及均自起訴狀繕本送達翌日起，按年息百分之五計算之利息。
二、被告則以：本件依兩車撞擊前車速而言，苟係二車同方向行駛，被告之車速較被
    害人之車速為快，無論如何，被害人騎乘之機車遭被告之轎車撞及，絕無可能倒
    在對向車道，若同向行駛，被害人不會往後倒向引擎蓋彈出。另依現場跡證觀察
    ，現場被告之剎車痕跡長十三點二公尺，依經驗法則，當係被告發現被害人違反
    交通規則，所採取之避撞措施，因之被害人事發當時確係酒後逆向行駛，被告並
    無過失，當無損害賠償責任可言，且證人古鎔基及警員閻昱程之證言，並不合經
    驗法則，亦不得採為本件判決之依據。另本件被告所涉損害賠償之事實為過失傷
    害，而被害人嗣因心肌梗塞之舊疾再發死亡，與被告之過失尚無因果關係，縱認
    被告仍應負責，因被害人之交通違規為肇事主因，是原告主張之損害賠償金額，
    亦應依法予以減輕等語，資為抗辯。並答辯聲明(一)原告之訴駁回。(二)訴訟費用由
    原告負擔。
三、兩造不爭之事實：
　　查本件被告於九十一年四月三日上午十時五分許，駕駛何育昇所有之車號ＥＢ─
　　八四六五號自用小客車搭載李佳盈、何映雪二人，沿新竹縣新興路（即省道台一
　  線）由南往北，即由新竹縣竹北市往湖口鄉方向行駛，途經新竹縣新豐鄉○○路
    、榮豐路之無號誌三岔路口時，與被害人黃為生所騎乘之重型機車相撞擊，致黃
    為生重傷之事實為兩造所不爭，另被告因過失重傷害犯行業經本院刑事庭判決確
    定在案（台灣新竹地方法院九十二年度交易字第一三號、本院九十二年度交上易
    字第四九八號）有本院九十二年度交上易字第四九八號刑事判決可稽，堪信為真
    實。
四、兩造爭執要旨：(一)本件車禍如何發生？被告有無過失侵權行為之事實？本件被害
    人黃為生就車禍之發生有無與有過失之情形？本件被告應賠償之金額若干？茲分
    述之：
　　(一)本件被告有侵權行為之事實：
　　　查被告固不否認於上開時地發生車禍之事實，惟矢口否認其有過失致被害人於
　　  重傷之侵權行為並以係對方逆向行駛云云。本院查：
　　　1.本件車禍發生情形，業據目擊證人古鎔基（即原刑事一審判決所稱Ａ１）於
  　　　偵查中證稱：「：：我聽到車子煞車聲抬頭看，看到往北的車道在內側車道
    　　有一部自小客車從後方追撞一個老人家騎的機車，老人家飛出去撞到安全島
      　，機車也彈到南下車道上，：：：我在撞車之前就有看到那個老人家騎著機
        車往北騎，慢慢的斜斜的往中間靠，要左轉榮豐街，他應該是在米店買好米
        出來，因為我看到他的米掉在機車旁，被拾荒者檢走了」、「（問：騎機車
        老人家是否逆向行駛？）不是，是順向往北，米店也是在北向路旁，在新豐
        火車站旁邊」、「有（戴安全帽），但撞倒後鬆脫，安全帽滾出去」等語（
        見調閱之九十一年度偵字第二六六九號偵查卷第五十、五十一頁），核與卷
        附道路交通事故調查報告表之事故現場圖、現場照片所示之機車倒地位置，
        確實在對向即南向車道上相符（見本院卷第七二頁現場圖影本）；況證人古
        鎔基純屬第三者，與被告並不相識亦無仇隙，並無歪曲事實故為偽證之必要
        ，自得為證據，且堪予採信。再參以證人即新竹縣警察局竹北分局山崎派出
        所到場處理警員閻昱程於偵查中證稱：「轎車的右前側大燈附近有撞擊點，
        ：：機車則是左後方有撞擊痕，其他前方及右後方應該是擦痕，所以依我經
        驗，我認為應該是追撞，：：」等語（見調閱之九十一年度偵字第二六六九
        號偵查卷第二十八、二十九頁），核與偵查卷附車損照片所示損害位置相符
        ，此外，警員亦證稱現場有一包米（同上偵查卷第二十九頁），核與證人古
        鎔基所證相符。此外，道路交通事故調查報告表、現場照片八幀、車損照片
        十幀附卷可稽（均見偵查卷），是以被告駕車自後撞及被害人機車事實，應
        堪認定。
　　　2.至被告所辯：被害人逆向行駛云云，惟依上開現場照片、車損照片所示，被
  　　　害人所騎乘機車倒放在對向即南向車道上，且自北上車道延伸至南下車道路
    　　面，留有長十點八公尺之刮地痕，參以被告所駕駛之自小客車受損部位為車
      　頭右前角，堪認二車應係同向行駛，而被害人因後方遭受撞擊，依力學原理
        而向前衝出，始為合理，此經臺灣省車輛行車事故覆議鑑定委員會研議後，
        亦為相同之認定，有該會分別於九十二年二月二十七日、九十二年四月二十
        三日出具之府覆議字第0000000、0000000─一號函附於刑事
        一審卷可稽。苟如被告上開所辯被害人逆向行駛之情，則二車撞擊點應均為
        車體前方，然觀諸機車之車損照片，機車是被撞及左後側，機車前方斜板、
        龍頭則均無撞擊痕跡，僅有右後視鏡因倒地折損，更足見被害人機車是在左
      　轉時被撞，而非從右前方斜過來互撞，參以肇事路口安全島缺口甚大，如被
        害人從右前方斜過來欲右轉，則應在安全島缺口靠其近端處即行右轉，何以
        會前行至缺口遠端處至靠近被告車之位置？是以被告所辯，殊難採信。至於
        證人何映雪、李佳盈雖於刑事庭到庭為有利被告之證詞，惟查被告為證人何
        映雪、李佳盈之舅舅或舅公，有近親關係，證詞已難免迴護，況何映雪、李
        佳盈所證與前所述各項論證或顯示之證據亦不符合，且證人李佳盈於檢察官
        偵查中已經證稱沒有注意到車禍發生的情形（見五二八九號偵查卷第十四頁
        ），如何能於審理後反而知道如何撞車的詳情？益見其證詞迴護之情，是彼
        等證詞尚難資為有利被告之證明。退而言之，果如被告所辯是被害人從右前
        方斜過來，則右前方屬於被告前方視野範圍，更屬容易發現被害人機車前來
        ，而應即時採取必要之安全措施或停車準備，乃其竟未能閃避而撞及，更於
        撞及後，復未能及時剎停，觀其最後停車位置已衝過安全島缺口而非撞擊之
        原位置，亦足見其確有疏於注意車前狀況及超速之情形，是縱如被告所辯，
        其仍難辭過失之責任。
　　　3.本件被害人黃為生因本件車禍事故，致受有頭部外傷、左耳出血、左枕部頭
  　　　皮撕裂傷、右側大腦基底核腦內血腫等傷害之事實，有南門醫院於九十一年
    　　四月五日出具之診斷證明書、於九十一年六月十七日出具之（九十一）南綜
      　醫字第三四四號函在卷可按（見刑事偵查卷）。參以上開（九十一）南綜醫
        字第三四四號函載明：被害人經緊急開臚手術清除血腫，生命現象穩定後仍
        有左側肢體偏癱之後遺症，意識較為遲鈍，該後遺症無法完全復原等情，是
        被害人因本件車禍事故致受有對身體、健康有重大影響且難於治療之重傷害
        之事實，應堪認定。
　　　4.按行車速度在市區道路時速不得超過五十公里；又汽車行駛時，駕駛人應注
  　　　意車前狀況，並隨時採取必要之安全措施，道路交通安全規則第九十三條第
    　　一項第一款、第九十四條第三項各定有明文。被告本應注意上開道路交通安
      　全規則之規定，其於警訊、偵訊供承：伊駕車之車速約時速五十至六十公里
        等語（見九十一年度偵字第二六六九號卷第四頁），且依道路交通事故調查
        報告表載明，當時天晴、日間自然光線充足、路面乾燥、無缺陷、道路無障
        礙物、視距良好等情形，其又無不能注意之情事，竟疏未注意，仍以時速超
        過五十公里駕車行駛，且疏未注意車前狀況並採取隨時停車之安全措施，煞
        避不及而撞擊被害人機車倒地，致被害人受有重傷害，被告自有過失。此經
        臺灣省竹苗區車輛行車事故鑑定委員會鑑定結果，亦為相同之認定，有該會
        於九十一年十二月九日出具之竹鑑字第九一一二七四號鑑定意見書附卷可按
        （見調閱九十一年度偵字第五二八九號第十七至二十頁），再臺灣省車輛行
        車事故覆議鑑定委員會研議結果，就被告過失情節，仍維持上開鑑定意見，
        有該會於九十二年二月二十七日出具之府覆議字第0000000號函附於
        刑事一審卷可稽。雖被害人騎乘重型機車，行經無號誌交岔路口由外側車道
        左轉時，疏未注意左後方內側車道直行來車並讓其先行，亦有過失，然此亦
        不能解免被告之責任。再者，本件被害人所受頭部外傷、左耳出血、左枕部
  　　　頭皮撕裂傷、右側大腦基底核腦內血腫等重傷害確因被告之過失所致，是被
    　　告之過失行為與被害人之重傷害間，具有相當因果關係。但對於被害人致死
　      之結果，則無因果關係。因被害人之死亡，係導因於心肌梗塞，而非直接由
        車禍所致有該醫院解剖紀錄可考（見檢察官相驗卷第四三─四九頁）
　　　5.綜上，被告侵權行為致人重傷害之事實堪以認定。
　　(二)被害人就本件車禍之發生與有過失：
　　　查本件被害人酒後仍騎乘重型機車，有被告所提新仁醫院檢驗報告單影本在卷
      可考，且其行經無號誌交岔路口由外側車道左轉時，
　　　疏未注意左後方內側車道直行來車並讓其先行，為本件車禍事故之主因，被告
  　　超速行駛且未注意車前狀況為肇事次因，有前述鑑定意見書附刑事案卷可稽，
    　則被告致被害人重傷，被害人本身與有過失，綜上所述被害人與被告之過失之
      比例應為六：四，堪以認定。
　　(三)本件被告應賠償原告之數額：
　　　按「因故意或過失，不法侵害他人權利者，負損害賠償責任。」民法第一百八
　　　十四條第一項前段定有明文，本件被告侵權行為之事實已如前述，其自應負侵
  　　權行為損害賠償之責任，茲審酌原告之各項請求如左：
　　　1.醫療費用方面：
　　　　依修正後之民法第一百九十二條第一項規定：「不法侵害他人致死者，對於
        支出醫療及增加生活上需要之費用．．．之人，亦應負損害賠償責任。」其
        修正理由為：不法侵害他人致死者，第三人於被害人生前為之支出醫療及增
        加生活上需要之費用，固可本於無因管理或其他法律關係，請求被害人之繼
        承人或遺產管理人償還。但此項損害，原應由加害人負最後賠償責任，為鼓
        勵熱心助人之風尚，及免除輾轉求償之繁瑣，基於加害人對於支出殯葬費之
        人直接負損害賠償責任之同一立法理由，使此等支出醫療費之人，亦得逕向
        加害人請求損害賠償。修正後之民法第一百九十二條，肯定為被害人支出醫
        療費用之第三人得直接向加害人請求損害賠償，但依文義，以被害人被侵害
        致死為前提，於被害人身體、健康權受侵害但未死亡之場合，參照第一百九
        十二條第一項之修正理由說明，在不法侵害他人身體、健康權、第三人為受
        害人支出醫療費用之情形，價值判斷應無不同，至少應肯定支出費用之第三
        人（包含法定扶養義務人），得類推適用本條之規定，直接向加害人求償（
        參見學者陳連順著民法原理與實例演習第二冊債編通則第一三七頁），本件
        原告丁○○○支出之救護車、醫療費用及丙○○支出之看護費用，自可依上
        述規定予以請求，其金額為：
        (1)原告丁○○○支出之救護車、醫療及住院之費用，共計四萬九千五百五十
          元，已據提出醫療費用收據、統一發票等件為證（見證物袋∫），被
          告對其真正並不爭執，只辯稱計算有誤云云，經本院核算無訛，被告抗辯
          不足採，依過失比例，被告應負擔十分之四，即一萬九千八百二十元（計
          算式：49550×0.4=19820）。此部分原告丁○○○之請求核屬正當，應予
          准許，逾此部分之請求則不應准許，應予駁回。
　　　　(2)原告丙○○共支出看護費用十二萬八千七百元亦已提出看護病患單六紙為
  　　　　證（證物袋內編號─），被告對其真正並不爭執，堪信為真實，依過
    　　　失比例，被告應負擔之金額為五萬一千四百八十元（計算式：128700×0.
          4=51480） 此部分原告丙○○之請求有據，應予准許。
　　　2.工作損失部分：
　　　　原告乙○○主張其為照顧被害人往來醫院因請假損失薪資（91．４．３─91
　　　　．４．共日週休二日扣除）日薪一千元合計五萬五千元云云，然查被害
  　　　人住院期間已請求看護幫忙照顧，顯屬重複，並非必要，何況原告乙○○主
　　　　張其有請假之必要，且被扣每日一千元，共五十五日，並未提出證據以實其
  　　　說，此部分之請求為無理由，應予駁回。
　　　3.喪葬（含做句）之費用：
　　　　本件原告丙○○、乙○○各請求被告給付四十二萬五千元之喪葬費用，經查
  　　　被告僅致被害人重傷，至於被害人之死亡，則與本件車禍之發生並無因果關
        係，已如前述，被害人因心肌梗塞死亡，原告丙○○、乙○○支出上開之喪
        葬費用，尚不得向被告為請求，此部分原告之訴無理由，應予駁回。
      4.精神慰撫金部分：
        查本件被害人黃為生係原告丁○○○之夫、原告丙○○、乙○○之父，黃為
        生年紀已七十三歲，年老受被告自小客車之撞擊而重傷住院，身為妻、子之
        原告，其精神將相當痛苦，審酌原告丁○○○國小畢業，目前無工作；原告
        丙○○高中畢業，開設修車廠，資本額四、五十萬元，每月收入不定；原告
        乙○○五專畢業，於南僑化工任職。被告逢甲大學畢業，原從事旅行業，每
        月三、四萬元，有共同繼承之房地等上開兩造情狀，認原告每人得向被告請
        求之精神慰撫金額各二十萬元範圍內為適當，再依過失比例被告應給付原告
        之精神慰撫金各為八萬元。逾此部分之請求不應准許應予駁回。
五、綜上所述，本件原告依侵權行為之法則求為判命被告給付原告丁○○○九萬九千
    八百二十元、丙○○十三萬一千四百八十元、乙○○八萬元，尚屬有據，應予准
    許，逾此部分之請求，因乏依據，不應准許，應予駁回。
六、本件事證已臻明確，被告請求傳訊證人古鎔基及閰昱程二人，此二證人於刑事案
    件審理中已證述明確，且被告所欲訊問之事項係屬細微未結，與上開二證人在刑
    事庭所為證言之證據力並無影響，無庸再予傳訊，其餘之攻防方法亦與判決結果
    無影響，均無庸逐一論述，均併此敘明。
七、據上論結，本件原告之訴為一部有理由，一部無理由，依民事訴訟法第四百七十
    九條、第八十五條第一項前段，判決如主文。
中　　　華　　　民　　　國　　九十三　　年　　　五　　　月　　十八　　　日
                              民事第八庭
                                  審判長法  官　　鄭　三　源
                                        法  官    王　淇　梓
                                        法  官    郭　松　濤
正本係照原本作成。
原告如不服本判決，應於收受送達後二十日內向本院提出上訴書狀，其未表明上訴理
由者，應於提出上訴後二十日內向本院補提理由書狀（均須按他造當事人之人數附繕
本）上訴時應提出委任律師或具有律師資格之人之委任狀；委任有律師資格者，另應
附具律師資格證書及釋明委任人與受任人有民事訴訟法第四百六十六條之一第一項但
書或第二項（詳附註）所定關係之釋明文書影本。
被告不得上訴。
中　　　華　　　民　　　國　　九十三　　年　　　五　　　月　　十九　　　日
　　　　　　　　　　　　　　　　　　　　書記官　　方　素　珍
附註：
民事訴訟法第四百六十六條之一（第一項、第二項）：
對於第二審判決上訴，上訴人應委任律師為訴訟代理人。但上訴人或其他法定代理人
具有律師資格者，不在此限。
上訴人之配偶、三親等內之血親、二親等內之姻親，或上訴人為法人、中央或地方機
關時，其所屬專任人員具有律師資格並經法院認為適當者，亦得為第三審訴訟代理人
。
